【裁判字號】    98,訴,326
【裁判日期】    981117
【裁判案由】    撤銷贈與
【裁判全文】
臺灣嘉義地方法院民事判決               98年度訴字第326號
原      告  丁○○
被      告  丙○○
            乙○○
            甲○○
前列三人共同
訴訟代理人  李昶欣律師
前列三人共同
複代理人    林彥百律師
上列當事人間撤銷贈與行為等事件，於中華民國98年11月3 日言
詞辯論終結，本院判決如下：
    主  文
原告之訴駁回。
訴訟費用由原告負擔。
    事實及理由
一、本件原告起訴主張：
  (1)緣原告持有被告丙○○所開立如附表一所示支票4 紙，詎屆
    期提示均無法兌現，經一再催索，亦置之不理，原告乃於民
    國98年4 月16日向本院聲請對被告丙○○發支付命令，請求
    支付票款，業經本院以98年度司促字第4612號發支付命令，
    命被告應向原告給付如附表所示票據金額暨自各該票據發票
    日起迄清償日止按年息百分之六計算之利息確定。
  (2)原告取得前述執行名義後，隨即向國稅局查詢被告丙○○之
    財產歸屬資料，竟發現其名下並無任何資產可供執行，惟據
    原告所知，被告丙○○至少有嘉義縣民雄鄉○○○段第1373
    號地號及嘉義縣新港鄉○○○段第76號地號二筆農地，經原
    告向地政機關申請前開二筆土地登記簿謄本與異動索引，始
    查知被告丙○○竟於前述支票分別跳票後不久之97年7 月25
    日，即將前開二筆土地無償贈與被告乙○○、甲○○，並於
    同年8 月14日辦妥所有權移轉登記，使被告乙○○、甲○○
    各取得前揭土地所有權各二分之一，而被告丙○○因此陷於
    無資力。
  (3)被告丙○○所為前述無償行為已有害於原告之債權，依據民
    法第244 條第1 項、第4 項前段之規定，原告自得訴請撤銷
    被告上開土地之贈與行為，並塗銷所有權移轉登記以回復原
    狀，並聲明：被告丙○○與被告乙○○、甲○○間就如附
    表二編號一、二所示之土地，於97年7 月25日所為贈與之債
    權行為及於97年8 月14日所為所有權移轉登記之物權行為，
    均應予撤銷。被告乙○○、甲○○應將如附表二編號一、
    二所示之土地以贈與為原因，於97年8 月14日所為之所有權
    移轉登記予以塗銷。訴訟費用由被告負擔。
二、被告丙○○、乙○○、甲○○對於原告持有被告丙○○所開
    立如附表一所示支票4 紙，並已經本院以98年度司促字第46
    12號核發支付命令，裁定命被告丙○○向原告給付各該票據
    金額暨自各該票據發票日起迄清償日止按年息百分之六計算
    之利息確定，及被告丙○○於97年7 月25日，將如附表二所
    示二筆土地贈與被告乙○○、甲○○，並於同年8 月14日辦
    妥所有權移轉登記等情均不爭執，惟具狀辯稱：
  (1)系爭二筆土地於94年3 月10日即因共同擔保對臺灣土地銀行
    之債權，設定二筆總計新台幣（以下同）1020萬元之最高限
    額抵押權，並已於同日向臺灣土地銀行借貸850 萬元。
  (2)經法院依被告聲請函詢結果，據臺灣土地銀行民雄分行於98
    年7 月30日以民雄放字第098000168 號函覆法院之函文所附
    「加強保證擔保品調查報告」可知（參本院卷第54至61頁）
    ，系爭二筆土地價值總計僅達263 萬3000元，經拍賣清償抵
    押權人臺灣土地銀行之債權仍有不足，僅屬一般債權人之原
    告，本即無法受償，故本件被告3 人間之移轉所有權行為，
    並未損害原告債權。
  (3)被告丙○○所以將系爭二筆土地以贈與與方式移轉所有權予
    被告乙○○、甲○○，乃因被告乙○○、甲○○於94年3 月
    21日起即承擔被告丙○○及亞東國際股份有限公司所共同積
    欠臺灣土地銀行之債務共850 萬元，並已於其時約定，被告
    丙○○需將系爭二筆土地所有權過戶予被告乙○○、甲○○
    ，故被告丙○○將系爭二筆土地贈與被告乙○○、甲○○，
    實為被告乙○○、甲○○為被告丙○○承擔債務之對價，而
    為有償行為，而非原告所稱之無償行為；且被告丙○○、乙○○、甲○○係基於原告之前執票人即訴外人劉其川已於97
    年7 月25日允諾將負責清償系爭支票債務，主觀上均未認識
    系爭二筆土地所有權移轉行為將有侵害被告丙○○任何債權
    人權利之可能。
  (4)依最高法院62年台上字第2609號判例：「債權人得依民法第
    244 條規定行使撤銷權，以其債權於債務人為詐害行為時，
    業已存在者為限，若債務人為詐害行為時，其債權尚未發生
    ，自不許其時尚非債權人之人，於嗣後取得債權時，溯及的
    行使撤銷權。」，查被告丙○○係於97年7 月25 日 （應為
    97年8 月14日）移轉如附表二所示二筆土地，然原告對於被
    告丙○○之債權乃於98年4 月20日以後所確定，依前揭最高
    法院判例，原告以本件請求撤銷被告丙○○等間之移轉行為
    ，實無理由等語，並聲明：原告之訴駁回。訴訟費用由
    於告負擔。
三、法院得心證之理由：
  (一)本件原告主張持有被告丙○○所開立如附表一所示支票4 紙
    ，並已經本院於97年4 月20日核發98年度司促字第4612號支
    付命令，命被告丙○○向原告給付各該票據金額暨自各該票
    據發票日起迄清償日止按年息百分之六計算之利息確定，及
    被告丙○○於97年7 月25日，將如附表二所示二筆土地贈與
    被告乙○○、甲○○，並於同年8 月14日辦妥所有權移轉登
    記等情，為被告丙○○、乙○○、甲○○所不爭執，並有原
    告提出之如附表一所示系爭4 張支票之正反面影本及退票理
    由單影本、本院98年度司促字第4612號支付命令暨確定證明
    書、如附表二所示土地登記謄本及其權利異動索引等件在卷
    以佐，及本院依職權調取本院98年度司促字第4612號全部案
    卷核閱屬實；而被告丙○○於移轉如附表二所示土地所有權
    予被告乙○○、甲○○後，名下再無任何財產，已處於無資
    力狀態之情，亦據原告提出財政部臺灣省中區國稅財產歸屬
    資料清單1 份在卷可憑，均可認定。
  (二)原告取得系爭4 張支票之緣由，據原告於本院陳稱：系爭4
    張支票是別人開給其夫沈明勳，沈明勳再交付他人，用以支
    付廠商貨款，後來這4 張支票均跳票，沈明勳乃再自己簽發
    支票換回系爭支票，換回系爭支票的時間約在97年8 月底9
    月初，而在98年農曆過年前，伊與沈明勳在作帳務總結時，
    沈明勳提出系爭4 張支票，有意請討債公司催討，因為伊不
    贊同，就暫時按下，後來沈明勳過世後，伊就想把先前留下
    這些支票循正常途徑將前要回來等語在卷（見本院卷第29頁
    、第74頁）。又訴外人沈明勳與原告為夫妻關係，於98年2
    月17日死亡，其法定繼承人除原告之外，尚有養女沈思妘，
    復有原告提出之臺灣南投地方法院檢察署98年度相字第82號
    相驗屍體證明書影本、沈明勳除戶前之全戶戶籍謄本（見本
    院卷第43頁、第80至81頁）等件附卷可稽。則如原告所述，
    訴外人沈明勳取得系爭4 張支票之時期係於98年8 月底至同
    年9 月初之間，已在被告丙○○、乙○○、甲○○等於97年
    8 月14日就附表二所示土地辦妥所有權移轉登記之後，顯見
    訴外人沈明勳於被告丙○○等3 人為原告本件訴請撤銷之物
    權行為時，尚非票據債權人，依前揭最高法院62年台上字第
    2609號判例意旨，已不得依民法第244 條規定行使撤銷權，
    原告為訴外人沈明勳之權利繼受人，提起本件撤銷之訴，自
    非法之所許。
  (三)復按繼承人有數人時，在分割遺產前，各繼承人對於遺產全
    部為公同共有，為民法第1151條所明定。又繼承人因繼承而
    取得之遺產，如為債權，亦為公同共有債權，為全體繼承人
    公同共有。再按公同共有物之處分及其他之權利行使，除依
    其公同關係所由規定之法律或契約另有規定外，應得公同共
    有人全體之同意，同法第828 條第2 項亦定有明文。此項規
    定，依同法第831 條規定，於所有權以外之財產權，由數人
    公同共有者準用之。是繼承人因繼承而取得之債權為公同共
    有債權，如由公同共有人即繼承人中之一人或數人本於項債
    權而為訴訟上之請求時，自須得其他繼承人全體之同意，始
    能謂當事人適格無欠缺（最高法院民國77年度臺上字第66號
    裁判參照）。如前所述，原告取得本件票據債權，係自訴外
    人沈明勳繼承得來，且除原告外，尚有訴外人沈思妘為共同
    繼承人，則於沈明勳遺產未分割前，本件票據債權當為原告
    及訴外人沈思妘所公同共有。據原告於本院自承，自被繼承
    人沈明勳過世至今，尚未辦理遺產分割等語之情（參本院卷
    第74頁），則依民法第831 條準用同法第828 條第2 項之規
    定，同為公同共有人之原告欲主張票據債權權利，顯應得訴
    外人沈思妘同意始得行使，因之，原告單獨提起本件之訴，
    顯然違反上開規定，亦難准許。
四、結論：本件原告之訴為無理由，依民事訴訟法第78條，判決
    如主文。
中    華    民    國    98    年    11    月    17    日
                  民事第二庭法  官  陳思睿
以上正本係照原本作成
如對本判決上訴須於判決送達後20日內向本院提出上訴狀
中    華    民    國    98    年    11    月    17    日
                            書記官  張富
附表一：
一、支票號碼：FA0000000 號、發票日：民國97年6 月30日、票
    面金額：新台幣31萬1000元。
二、支票號碼：FA0000000 號、發票日：民國97年7 月17日、票
    面金額：新台幣23萬元。
三、支票號碼：FA0000000 號、發票日：民國97年7 月20日、票
    面金額：新台幣21萬8000元。
四、支票號碼：FA0000000 號、發票日：民國97年7 月2 日、票
    面金額：新台幣21萬元。
附表二：
一、土地：嘉義縣民雄鄉○○○段1373號地號、面積3900平方公
    尺、地目田，權利範圍全部。
二、土地：嘉義縣新港鄉○○○段76號地號、面積4622平方公尺
    、地目田，權利範圍全部。


司法院資訊處製作；財團法人民間司法改革基金會備份。
